ACORDAO-COMPLETO-2339472

ACÓRDÃO 568/2019 ATA 2/2019 - SEGUNDA CÂMARA

VISTOS, relatados e discutidos os atos de aposentadoria de Emanuel Natalino Moraes e Leonel Fernão da Silva Pereira, ex-servidores do Departamento de Polícia Federal.
ACORDAM os ministros do Tribunal de Contas da União, reunidos em sessão da 2ª Câmara, ante as razões expostas pela relatora e com fundamento nos arts. 71, inciso III, da Constituição Federal, 1º, inciso V, 39, inciso II, da Lei 8.443/1992, 1º, inciso VIII, 259, inciso II, e 260, § 1º, do Regimento Interno; em:
9.1. considerar legais os atos de aposentadoria de Emanuel Natalino Moraes e Leonel Fernão da Silva Pereira e determinar o registro de ambos;
9.2. dar ciência desta deliberação aos interessados e ao Departamento de Polícia Federal.

Aposentadoria de ex-servidores do Departamento de Polícia Federal.

Segunda Câmara

Departamento de Polícia Federal.

3. Interessados: Emanuel Natalino Moraes (CPF XXX.042.072-XX) e Leonel Fernão da Silva Pereira (CPF XXX.752.374-XX).

13.1. Ministros presentes: Augusto Nardes (na Presidência), Aroldo Cedraz, Raimundo Carreiro e Ana Arraes (Relatora).
13.2. Ministros-Substitutos presentes: Marcos Bemquerer Costa e André Luís de Carvalho.

ANA ARRAES

Adoto como relatório a instrução da Secretaria de Fiscalização de Pessoal - Sefip (peça 10) , acolhida por diretor (peça 11) e pelo Ministério Público junto ao TCU - MPTCU (peça 12) :
	“INTRODUÇÃO
	Trata-se de atos de concessão de aposentadoria de Emanuel Natalino Moraes (CPF XXX.042.072-XX) e Leonel Fernão da Silva Pereira (CPF XXX.758.374-XX) , ex-servidores do Departamento de Polícia Federal.
2.	Os atos foram submetidos, para fim de registro, à apreciação do Tribunal de Contas da União (TCU) , de acordo com o art. 71, inciso III, da Constituição Federal. O cadastramento e a disponibilização ao TCU ocorreram por intermédio do Sistema de Apreciação e Registro de Atos de Admissão e Concessões, na forma dos arts. 2º, caput e incisos I a VI, e 4º, caput, da Instrução Normativa - TCU 78/2018.
	HISTÓRICO
3.	Em maio do corrente ano, esta Unidade Técnica encaminhou o Ofício 2.120/2018-TCU/Sefip (peça 2) ao órgão de origem, solicitando o seguinte:
	Interessados: Emanuel Natalino Moraes (CPF: XXX.042.072-XX) - ato n. de controle 10327002-04- 2005-000044-5; Leonel Fernão da Silva Pereira (CPF: XXX.752.374-XX) - ato n. de controle 10327002-04-2009- 000530-8. 
	Documentos/Esclarecimentos: Encaminhar cópia da certidão de tempo de serviço na condição de aluno aprendiz de Emanuel Natalino Moraes (CPF XXX.042.072-XX) e Leonel Fernão da Silva Pereira (CPF XXX.752.374-XX) , e dos documentos que comprovem o labor dos estudantes na execução de encomendas recebidas pela instituição de ensino, com menção expressa do período trabalhado e da remuneração percebida, conforme estabelece o subitem 9.3 do Acórdão 2024/2005-TCU-Plenário.
4.	A resposta do Departamento de Polícia Federal está acostada à peça 6.
	EXAME TÉCNICO
	Análise do ato de concessão de aposentadoria de Emanuel Natalino Moraes (CPF XXX.042.072-XX) 
5.	O ex-servidor Emanuel Natalino Moraes aposentou-se no cargo de Escrivão de Polícia Federal em 17/4/2003 aos 51 anos de idade, após 32 anos de tempo de serviço.
6.	Ocorre que, no referido ato, consta o total de 5 anos, 3 meses e 10 dias relativos a tempo de aluno-aprendiz, além de 1 ano e 17 dias referente à contagem ficta de 20% sobre o tempo trabalhado sob a égide da Lei 3.313/1957.
	Do tempo de aluno-aprendiz
7.	A jurisprudência pacífica do TCU a respeito do tema foi consolidada no Enunciado 96 da Súmula da Jurisprudência da TCU, cuja redação original remonta a 1976. A redação atual, aprovada em 1994, é transcrita a seguir:
Conta-se para todos os efeitos, como tempo de serviço público, o período de trabalho prestado, na qualidade de aluno-aprendiz, em Escola Pública Profissional, desde que comprovada a retribuição pecuniária à conta do Orçamento, admitindo-se, como tal, o recebimento de alimentação, fardamento, material escolar e parcela de renda auferida com a execução de encomendas para terceiros.
8.	Por meio do Acórdão 2024/2005-TCU-Plenário, relator Lincoln Magalhães da Rocha, foram detalhados os seguintes parâmetros para verificação do atendimento àquele enunciado:
 (...) 
9.3. determinar à Secretaria Federal de Controle Interno que oriente as diversas escolas federais de ensino profissionalizante no sentido de que:
9.3.1. a emissão de certidão de tempo de serviço de aluno-aprendiz deve estar baseada em documentos que comprovem o labor do então estudante na execução de encomendas recebidas pela escola e deve expressamente mencionar o período trabalhado, bem assim a remuneração percebida;
9.3.2. a simples percepção de auxílio financeiro ou em bens não é condição suficiente para caracterizar a condição de aluno-aprendiz, uma vez que pode resultar da concessão de bolsas de estudo ou de subsídios diversos concedidos aos alunos;
9.3.3. as certidões emitidas devem considerar apenas os períodos nos quais os alunos efetivamente laboraram, ou seja, indevido o cômputo do período de férias escolares;
9.3.4. não se admite a existência de aluno-aprendiz para as séries iniciais anteriormente à edição da Lei n.º 3.552, de 16 de janeiro de 1959, a teor do art. 4º do Decreto-lei n.º 8.590, de 8 de janeiro de 1946.
9.	Os parâmetros detalhados no Acórdão 2024/2005-TCU-Plenário (relator Lincoln Magalhães da Rocha) , foram confirmados por julgados posteriores do TCU, a exemplo dos Acórdãos 8.679/2011 (relator Valmir Campelo) , 3.608/2013 (relator Benjamin Zymler) e 1.952/2014 (relator Augusto Sherman) da Primeira Câmara e 5.790/2011 (relator Raimundo Carreiro) da Segunda Câmara.
10.	Tendo em vista que a aposentadoria em comento foi concedida em 17/4/2003, cabe observar o entendimento do STF no sentido de que, nas aposentadorias concedidas anteriormente ao Acórdão 2024/2005-TCU-Plenário, deve ser exigido tão somente o atendimento dos requisitos então vigentes, ou seja, aqueles do Enunciado 96 da Súmula da Jurisprudência do TCU (MS - STF 32.245-DF, MS - STF 28.105-DF, MS - STF 31.477-DF, MS - STF 27.476-DF, MS - STF 30.453-DF, MS – STF 28.576-DF, MS - STF 27.615-AL, MS - STF 29.069-DF e MS - STF 28.399-DF) .
11.	Cabe, assim, no presente caso, verificar o atendimento dos requisitos do Enunciado 96 da Súmula da Jurisprudência do TCU. A redação atual, aprovada em 1994 e vigente quando da emissão do ato, é transcrita novamente a seguir:
Conta-se para todos os efeitos, como tempo de serviço público, o período de trabalho prestado, na qualidade de aluno-aprendiz, em Escola Pública Profissional, desde que comprovada a retribuição pecuniária à conta do Orçamento, admitindo-se, como tal, o recebimento de alimentação, fardamento, material escolar e parcela de renda auferida com a execução de encomendas para terceiros.
12.	Transcritos os requisitos então exigíveis, após análise das certidões e documentos juntados à peça 6, p. 47-52, não se verificou menção aos requisitos previstos no Enunciado 96, tais como: retribuição pecuniária à conta do Orçamento, recebimento de alimentação, fardamento, material escolar, além de renda auferida com a execução de encomendas para terceiros
13.	O órgão de origem também informou que o interessado não possui outras documentações que comprovem os requisitos necessários (peça 6, p. 46) .
	Da averbação de tempo ficto – 20% sobre o tempo da Lei 3.313/1957
14.	A jurisprudência deste Tribunal considera ilegal a contagem de tempo ficto de serviço prestado sob a égide da Lei 3.313/1957 proporcional ao aumento do tempo de serviço para aposentadoria implementado pela Lei Complementar 51/1985 (Acórdão 8042/2017-TCU-Primeira Câmara (relator Augusto Sherman) , 3.499/2016-TCU-2ª Câmara (relator Vital do Rêgo) , entre outros) .
15.	Desta forma, o ato em tela deve ser considerado ilegal, tendo seu registro negado.
16.	Após a exclusão dos tempos citados, o ex-servidor não preenche requisitos para aposentadoria sob nenhum fundamento legal. Desta forma, o interessado deve retornar à atividade para completar o tempo necessário para aposentação, que deverá ser concedida com base nas regras vigentes à época da nova aposentadoria.
	Análise do ato de concessão de aposentadoria de Leonel Fernão da Silva Pereira (CPF XXX.752.374-XX) 
17.	O ex-servidor Leonel Fernão da Silva Pereira aposentou-se no cargo de Agente de Polícia Federal em 24/02/2003 aos 49 anos de idade, após 30 anos de tempo de serviço.
18.	No referido ato, consta o total de 3 anos, 3 meses e 23 dias relativos a tempo de aluno-aprendiz.
19.	Sobre o tempo de aluno-aprendiz, cabe o entendimento dos itens 7 a 11. No entanto, a certidão constante de peça 6, p. 7 não apresenta os requisitos previstos no Enunciado 96.
20.	De acordo com o órgão de origem, a averbação foi efetuada após decisão judicial (Processo 0501205-02.2015.4.05.8311T) . A sentença judicial, transitada em julgado, está acostada à peça 6, p. 10-28.
21.	Em razão da existência de decisão judicial, o ato em tela pode ser considerado legal e registrado.
22.	Esclareça-se que os atos foram encaminhados a este Tribunal há menos de 5 anos e, portanto, não há necessidade de realização de do contraditório e da ampla defesa (Acórdão 587/2011-TCU-Plenário, relator Ministro Valmir Campelo) .
	CONCLUSÃO
23.	Em razão do exposto e tendo em vista as análises realizadas nos atos constantes do presente processo, esta Unidade Técnica propõe que seja considerado:
	a) legal, o ato de concessão de aposentadoria em favor de Leonel Fernão da Silva Pereira (CPF XXX.752.374-XX) ;
	b) ilegal, o ato de concessão de aposentadoria em favor de Emanuel Natalino Moraes (CPF XXX.042.072-XX) , tendo em vista a utilização de tempo de aluno-aprendiz e de tempo ficto relacionado ao tempo laborado sob a égide da Lei 3.313/1957 em desacordo com o entendimento desta Corte de Contas.
	PROPOSTA DE ENCAMINHAMENTO
24.	Ante o exposto, e de conformidade com o preceituado nos artigos 71, III, da Constituição Federal de 1988; 1º, V, e 39, II, da Lei 8.443/1992; 1º, VIII, 259, II, e 260, §§ 1º e 4º, do Regimento Interno/TCU, propõe-se:
	a) considerar legal, o ato de concessão de aposentadoria em favor de Leonel Fernão da Silva Pereira (CPF XXX.752.374-XX) ;
	b) considerar ilegal o ato de concessão de aposentadoria em favor de Emanuel Natalino Moraes (CPF XXX.042.072-XX) , tendo em vista a utilização de tempo de aluno-aprendiz e de tempo ficto relacionado ao tempo laborado sob a égide da Lei 3.313/1957 em desacordo com o entendimento desta Corte de Contas;
	c) dispensar a devolução dos valores indevidamente recebidos até a data da ciência pelo órgão de origem do acórdão que vier a ser proferido, com base no Enunciado 106 da Súmula da Jurisprudência do TCU;
	d) esclarecer ao interessado Emanuel Natalino Moraes (CPF XXX.042.072-XX) que, com a exclusão do referido tempo, não pode permanecer aposentado, devendo retornar à atividade para cumprir os requisitos legais para a aposentação, a qual se dará com as regras vigentes no momento da nova aposentadoria;
	e) determinar ao Departamento de Polícia Federal:
	e.1) faça cessar os pagamentos decorrentes do ato impugnado, comunicando ao TCU, no prazo de quinze dias, as providências adotadas, nos termos dos arts. 262, caput, do Regimento Interno do TCU;
	e.2) dê ciência, no prazo de 15 (quinze) dias, contados da notificação, do inteiro teor desta deliberação ao interessado Emanuel Natalino Moraes, alertando-o de que o efeito suspensivo proveniente da interposição de eventuais recursos junto ao TCU não o exime da devolução dos valores percebidos indevidamente, caso o recurso não seja provido;
	e.3) informe o teor do acórdão que vier a ser prolatado, encaminhando ao TCU, no prazo de trinta dias, comprovante da data de ciência pelo interessado.”
	É o relatório.

não há.

Procurador Sérgio Ricardo Costa Caribé.

APOSENTADORIAS. LEGALIDADE COM DETERMINAÇÃO DE REGISTRO DOS ATOS.

APOSENTADORIA (APOS)

Secretaria de Fiscalização de Pessoal - Sefip.

Trata-se de atos de concessão de aposentadoria a Leonel Fernão da Silva Ferreira e Emanuel Natalino Moraes, servidores inativos do Departamento de Polícia Federal - DPF.
2. 	A análise da Secretaria de Fiscalização de Pessoal - Sefip, integralmente transcrita no relatório que antecedeu este voto e apoiada pelo Ministério Público junto ao TCU - MPTCU, concluiu pela legalidade do ato de Leonel Fernão da Silva Ferreira e ilegalidade do ato de Emanuel Natalino Moraes, tendo em vista a utilização de tempo de aluno-aprendiz e de tempo ficto relacionado ao tempo laborado sob a égide da Lei 3.313/1957, em desacordo com o entendimento desta Corte de Contas.
3.	Endosso tais manifestações no tocante ao ato de Leonel Fernão da Silva Ferreira, que adoto como razões de decidir.
4.	Nada obstante, devo registrar que ele averbou o tempo de 3 anos, 3 meses e 23 dias, relativos a tempo de aluno-aprendiz por força de decisão judicial já transitada em julgado, uma vez que a certidão apresentada pelo interessado não apresentava os requisitos previstos no Enunciado 96 deste Tribunal.
5.	Peço vênias para divergir da proposta de ilegalidade do ato de Emanuel Natalino Moraes.
6.	Esse interessado se aposentou no cargo de escrivão de Polícia Federal em 17/4/2003, aos 51 anos de idade, após 32 anos de tempo de serviço.
7.	Ocorre que, no referido ato, consta o total de 5 anos, 3 meses e 10 dias, relativos a tempo de aluno-aprendiz, além de 1 ano e 17 dias, referentes à contagem ficta de 20% sobre o tempo trabalhado sob a égide da Lei 3.313/1957.
8.	Com a exclusão dos tempos citados, o ex-servidor não preenche requisitos para se aposentar com base em nenhum fundamento legal. Desta forma, no entendimento da Sefip e do MPTCU, o interessado deve retornar à atividade para completar o tempo necessário para aposentação, que deverá ser concedida com base nas regras vigentes à época da nova aposentadoria.
9.	Tecnicamente, não merece reparo esse entendimento.
10.	Todavia, entendo que, no caso concreto, estão presentes peculiaridades que tornam o ato singular, e sob esse aspecto, pois, deve ser examinado.
11.	O interessado se aposentou em 17/4/2003, mas seu ato foi disponibilizado a este Tribunal somente em 20/2/2014, ou seja, quase 11 (onze) anos depois, e será julgado nesta Casa passados quase 16 (dezesseis) anos da concessão inicial.
12.	Além disso, o interessado conta hoje com 66 anos de idade.
13.	Destaco que, em casos como o ora examinado, tenho defendido, entre outros pontos, a prevalência dos princípios da segurança jurídica e da proteção da confiança. Ressalto, de modo especial, o Acórdão 3869/2011-TCU-Segunda Câmara, que, seguindo entendimento firmado pelo Supremo Tribunal Federal, considerou legal o ato de concessão analisado no TC Processo 010.932/2008-2, de relatoria do ministro Raimundo Carreiro, cuja ementa é a seguinte:
“Sumário: APOSENTADORIA. PEDIDO DE REEXAME. ATO ORIGINALMENTE JULGADO ILEGAL EM FUNÇÃO DA CONTAGEM INDEVIDA DE TEMPO DE ALUNO-APRENDIZ. LONGO TEMPO DECORRIDO ENTRE A EDIÇÃO DO ATO E A APRECIAÇÃO PELO TCU. BOA-FÉ DA INTERESSADA. PREVALÊNCIA DA SEGURANÇA JURÍDICA. JURISPRUDÊNCIA DO STF. PRECEDENTES DO PRÓPRIO TCU. CONHECIMENTO DO RECURSO. PROVIMENTO. LEGALIDADE E REGISTRO DO ATO INICIAL, EM CARÁTER EXCEPCIONAL. CIÊNCIA À RECORRENTE E AO ÓRGÃO RESPONSÁVEL PELA CONCESSÃO. 
Constatada em ato concessório de aposentadoria ou de pensão ilegalidade que o macule, mas decorrido longo lapso temporal entre a data de publicação e a sua apreciação por parte do TCU, e desde que o beneficiário não tenha, de alguma maneira, contribuído para a ocorrência, tendo se limitado a agir na esteira da boa-fé, é possível, no caso concreto, a aplicação dos princípios da segurança jurídica e da proteção da confiança em favor do interessado a fim de julgar o ato legal e conceder-lhe o registro, objetivando evitar a sua reversão à ativa e/ou redução de seus proventos.”
14.	Menciono, ainda, os Acórdão 6464/2009-TCU-Primeira Câmara, 1.096/2010-2ª Câmara, 5.091/2010-1ª Câmara, 1.933/2011-1ª Câmara e 2.866/2011-2ª Câmara, bem como acórdão proferido pelo STF no julgamento do MS 27.185-DF, de 17/2/2010, que adotou o princípio da segurança jurídica para reverter os efeitos do Acórdão 188/2008-TCU-Primeira Câmara, que negara registro a ato de aposentadoria emitido há longo tempo. O fundamento então adotado para negativa de registro do ato concessório foi a averbação indevida de tempo de serviço como aluno-aprendiz. 
15.	Inexistem evidências nestes autos que indiquem má-fé nas ações do interessado ou sua contribuição para a ocorrência.
16.	Em tal contexto, para decidir, não posso ignorar os princípios da segurança jurídica, da dignidade da pessoa humana, da razoabilidade, da proteção da confiança, da duração razoável do processo e da eficiência da Administração Pública. A tudo isso não é possível deixar de somar as dificuldades para o exercício, aos 66 anos de idade, das exigências do cargo de natureza policial do interessado. Por isso, pugno por considerar, excepcionalmente, legal o ato em tela. 
17. 	Entendimento semelhante já foi respaldado por este Colegiado no Acórdão 5452/2018-TCU-Segunda Câmara, de relatoria do ministro Augusto Nardes, cujo destaque do texto do relatório faço a seguir e adiciono às minhas razões de decidir:  
“ (...) não é razoável, tampouco justo, que tal servidora, já aposentada há mais de 13 anos (ainda que se trate de ato precário, pendente de apreciação pelo Tribunal) , possa, de um momento para o outro, ter seus proventos reduzidos, o que poderá implicar consequências, por vezes, graves em pessoas que, não raro, são idosas o suficiente a necessitarem de boas condições econômicas para cuidarem de gastos com saúde, muitas vezes imprescindíveis e inevitáveis, na fase de velhice.” 
18.	Nesse sentido foi o Acórdão 5199/2012-TCU-Primeira Câmara, de minha relatoria, cujo trecho a seguir transcrito se amolda perfeitamente ao presente caso, in verbis:
“ (...) 
Com esteio nos princípios da segurança jurídica, boa-fé, presunção de legalidade dos atos da Administração e da razoável duração do processo, uma vez que o ato inicial de aposentadoria foi expedido em 29/12/1998, ou seja, o julgamento se dará após 14 (quatorze anos) do seu ingresso, e considerando a idade avançada da responsável, hoje, com mais de 65 anos, o ato de aposentadoria da Srª Maria do Carmo Acioli Silva deve, excepcionalmente, ser considerado legal pelo Tribunal, com seu respectivo registro.”
19.	Mais recentemente foi prolatado o Acórdão 9541/2018-TCU-Segunda Câmara, datado de 2/10/2018, albergando mais uma vez esse meu entendimento.
20.	Nesse sentido, o caso concreto autoriza a aplicação do princípio da segurança jurídica em detrimento da estrita legalidade para, excepcionalmente, relevar a irregularidade apontada pela Sefip.
	Assim, peço vênias por discordar da proposta da unidade instrutiva e do MPTCU e VOTO por que o Tribunal adote a minuta de deliberação que submeto ao Colegiado.
TCU, Sala das Sessões Ministro Luciano Brandão Alves de Souza, em 5 de fevereiro de 2019.
ANA ARRAES 
Relatora